【裁判字號】    92,判,1386
【裁判日期】    921016
【裁判案由】    廢棄物清理法
【裁判全文】
最  高  行  政  法  院  判  決                  九十二年度判字第一三八六號
    上  訴  人  南港輪胎股份有限公司
    代  表  人  甲○○
    訴訟代理人  陳哲宏律師
                蘇飛健律師
    被 上訴 人  臺北市政府環境保護局
    代  表  人  陳永仁
右當事人間因廢棄物清理法事件，上訴人對於中華民國九十一年八月一日臺北高等行
政法院九十年度訴字第五二五七號判決，提起上訴，本院判決如左：
    主  文
上訴駁回。
上訴審訴訟費用由上訴人負擔。
    理  由
本件上訴人主張：一、上訴人於民國八十九年十月六日以（八九）南總字第八九○三
四○號函，向被上訴人說明因資金短絀，財務週轉不順，已向財政部申請紓困，故無
力繳納八十九年十一月、十二月回收清除處理費，非因上訴人有意或疏於注意而使其
發生，並於上訴人有能力時繳納而無拖欠或拒繳之情事，依司法院釋字第二七五號解
釋意旨，自無故意或過失，原判決未依職權調查證據以為論斷之憑據，自有判決適用
法規不當之違法。二、廢棄物清理法第二十三條之一規定之立法意旨，無非敦促繳納
者應按時繳交回收清除處理費，以達有效清除、處理廢棄物，改善環境衛生之目的，
惟本件罰鍰之處分，反使上訴人回收清除處理費之繳納更形困難，無助於目的之達成
，自是違反比例原則。三、被上訴人於行政程序中，未就上訴人身處財務困境，等待
財政部紓困等情，訂定合理期限延展回收清除處理費用繳交期限，仍予處罰，顯違反
行政程序法第九條之規定，原判決漏未審酌，自有判決不適用法令之違法。四、本件
罰鍰高達新臺幣（下同）七、五九五、八六○元，係對上訴人之重大不利益處分，依
行政程序法第三十九條或第一百零七條規定，被上訴人應予上訴人陳述意見之機會。
然原判決僅以「本件原告違規事證明確．．．則被告於作成處分前，依法得不給予原
告陳述意見之機會。」一語帶過，未實際審酌及指正，自有判決不適用法規之違法，
爰請鈞院廢棄原判決，並撤銷訴願決定及原處分等語。
被上訴人則以：本件上訴人雖曾以八十九年十月六日南總字第八九○三四○號函向被
上訴人說明已向財政部申請紓困中並請求准予免罰，該案被上訴人所屬衛生稽查大隊
依事實查證結果，以八十九年十月二十三日北市環稽貳字第八九六一一○八五○○號
函復，否准免罰之請求，並就上訴人於紓困後再繳交清除處理費之要求，代為轉陳行
政院環境保護署，經該署以八十九年十一月三日環署廢字第○○六○八○一號函復，
否准延緩繳交回收清除處理費之請求，今上訴人僅以已行文向被上訴人說明而被上訴
人仍逕予處分為由，指責被上訴人有違誠信原則，核不足採。又廢棄物清理法第十條
之一第三項並未賦予被上訴人有衡酌是項罰款對上訴人之生計是否有重大影響及免予
處罰之裁量，被上訴人基於上訴人之違規事實據以處分，自無不當。再者，上訴人為
行政院環境保護署公告之業者，即應配合政府推動資源回收政策，以達到資源永續利
用之目標，惟上訴人顯未善盡企業廠商之環保責任，經環保署發函告知仍未繳交回收
清除處理費，違規事實洵足認定，從而，被上訴人據以裁處法定罰鍰額度內最低額度
罰鍰，用以促行改善之義務，並無不合等語，資為抗辯。
原審斟酌全辯論意旨及調查證據結果，以：上訴人係屬廢棄物清理法規定應申報營業
量及繳交回收清除處理費之業者，其未依規定期限繳交八十九年十一至十二月廢輪胎
回收清除處理費，案經行政院環境保護署函催上訴人限期繳費，惟迄九十年三月二十
日仍未繳交，行政院環境保護署遂移由被上訴人以上訴人違反廢棄物清理法第十條之
一第三項暨廢物品及容器回收清除處理辦法第八條規定，而依廢棄物清理法第二十三
條之一規定予以告發，並裁處上訴人七、五九五、八六○元罰鍰。上開各情為兩造所
不爭執，堪信為真實，則原處分並無違反比例原則，亦未有上訴人所指未就其有利及
不利之事證一律注意之情形。又公告指定業者應依規定期限申報營業量及繳交回收清
除處理費，乃廢棄物清理法暨廢物品及容器回收清除處理辦法所明定之義務，其規定
並未容許公告指定業者得以任何理由展延其應依法定期限申報及繳納回收清除處理費
之義務，亦未賦予被上訴人得衡酌是項罰款對上訴人生計是否有重大影響及免予處罰
之裁量，是上訴人以其財務困境為由要求展延繳交期限，於法無據，被上訴人基於上
訴人違規事實據以處分，即無不洽。再者，上訴人以八十九年十月六日（八九）南總
字第八九○三四○號函請被上訴人同意展延廢輪胎處理費，並免予罰款，惟經遭被上
訴人及行政院環境保護署否准所請，今上訴人徒以其行文向被上訴人說明仍遭處分為
由，指摘被上訴人有違誠信原則，要無足取。是以，本件上訴人違規事證明確，依行
政程序法第一百零三條第五款規定，被上訴人於作成處分前，得不給予上訴人陳述意
見之機會。矧被上訴人於作成處分之前，業由行政院環境保護署以九十年二月十四日
環署廢字第○○○九四一一號函催請上訴人「於文到七日內依法辦理，逾期則依廢
棄物清理法第二十三條之一告發查處」，斯時上訴人非不得為意見之陳述，則上訴人
指摘原處分違反行政程序法第三十九條規定，顯非有理。況被上訴人所為裁處罰鍰之
處分，係於法定罰鍰額度之內，且係最低額度罰鍰，並無違反比例原則，是故原處分
並無違誤，訴願決定予以維持，亦無不合，爰判決駁回上訴人於原審之訴。
本院按「公告指定業者除應向主管機關登記外，製造業者應按當期營業量、輸入業者
應按向關稅總局申報進口量、容器材質等資料，於每期營業稅申報繳納前，依中央主
管機關核定之費率，繳交回收清除處理費用，作為資源回收管理基金，並應委託金融
機構收支保管運用；其收支保管及運用辦法，由中央主管機關定之。該基金用於支付
實際回收清除處理費用、補助獎勵回收系統、再生利用、執行機關代清理費用、中央
主管機關評選之公正團體執行稽核認證費用、及其他經中央主管機關同意核准之用途
。」、「未依第十條之一第三項規定繳交回收清除處理費者，經限期催繳仍不繳納者
，移送法院強制執行，並處應繳納費用一倍至二倍之罰鍰；．．」為行為時廢棄物清
理法第十條之一第三項及第二十三條之一第一項前段分別定有明文。次按「本辦法所
稱物品及容器如下：一、物品：係指．．輪胎、．．或其他性質相類似之物品經中央
主管機關指定公告應回收者。．．」、「業者應依中央主管機關核定之費率及其申報
之營業量或進口量，繳交回收清除處理費用。中央主管機關應以前項費用成立資源回
收管理基金（以下簡稱基金），並依基金收支保管及運用辦法設置資源回收管理基金
管理委員會收支保管及運用。」、「業者應依其種類於每單月份十五日前向中央主管
機關申報前二個月營業量或進口量，相關證明文件應留存備查。」、「業者應依申報
營業量或進口量，於前條第一項規定申報期限內，依中央主管機關核定公告之費率及
指定之金融機構（以下簡稱金融機構）、帳號，向金融機構繳交回收清除處理費用，
專戶存管並依本辦法及基金收支保管及運用辦法規定辦理。．．」廢物品及容器回收
清除處理辦法第二條、第四條、第七條及第八條亦有明文。查上訴人確有前揭逾期未
繳廢輪胎回收清除處理費之事實，業為上訴人所不爭執。其雖曾以八十九年十月六日
南總字第八九○三四○號函向被上訴人說明已向財政部申請紓困中並請求准予免罰，
然被上訴人所屬衛生稽查大隊依事實查證結果，以八十九年十月二十三日北市環稽貳
字第八九六一一○八五○○號函復，否准免罰之請求，並就上訴人於紓困後再繳交清
除處理費之請求，代為轉陳行政院環境保護署，惟該署以八十九年十一月三日環署廢
字第○○六○八○一號函復，否准延緩繳交回收清除處理費。茲上訴人徒以已行文向
被上訴人說明而被上訴人仍逕予處分為由，指責被上訴人違法不當，自非足採。又廢
棄物清理法第十條之一第三項並未賦予被上訴人有衡酌是項罰款對上訴人之生計是否
有重大影響及免予處罰之裁量，被上訴人基於上訴人之違規事實據以處分，洵非無據
。再者，上訴人為行政院環境保護署公告之業者，即應配合政府推動資源回收政策，
以達到資源永續利用之目標，但其未善盡企業廠商之環保責任，經環保署發函告知仍
未繳交回收清除處理費，違規事實殊為明確。是被上訴人據以裁處法定罰鍰，並無不
合。原判決因而駁回上訴人於原審之訴，並明其主張不予採取之心證理由，經核並
無違誤。上訴意旨仍執與原審程序所持相近之陳詞，指摘原判決違背法令，聲明將之
廢棄，要難認為理由，應予駁回。
據上論結，本件上訴為無理由，爰依行政訴訟法第二百五十五條第一項、第九十八條
第三項前段，判決如主文。
中    華    民    國    九十二      年      十        月      十六      日
                    最 高 行 政 法 院  第 五 庭
                                審 判 長 法  官      徐  樹  海
                                         法  官      廖  宏  明
                                         法  官      鄭  淑  貞
                                         法  官      林  家  惠
                                         法  官      林  茂  權
右  正  本  證  明  與  原  本  無  異
                                         法院書記官  陳  盛  信
中    華    民    國    九十二      年      十        月      十七      日


司法院資訊處製作；財團法人民間司法改革基金會備份。
